臺灣臺南地方法院民事判決　九十二年度訴字第四八七號
　　原　　　告　甲○○
　　訴訟代理人　黃紹文律師
　　　　　　　　徐美玉律師
　　　　　　　　黃溫信律師
　　被　　　告　乙○○即民雄海.
　　訴訟代理人　陳文忠律師
　　　　　　　　蔡青芬律師
右當事人間請求侵權行為損害賠償事件，經本院於民國九十三年二月二十四日言詞辯
論終結，判決如左：
    主    文
原告之訴及假執行之聲請均駁回。
訴訟費用由原告負擔。
    事    實
甲、原告方面：
一、聲明：(一)被告應給付原告新台幣（下同）四百萬元，及自起訴狀繕本送達翌日起
    至清償日止，按週年利率百分之五計算之利息。(二)訴訟費用由被告負擔。(三)原告
    願供擔保，請准宣告假執行。
二、陳述：
（一）被告係門牌號碼台南縣新營市○○路一０四之二號民雄海產餐廳之建物所有人
      及經營負責人，該餐廳雖依法領有建照而興建，但被告於興建之初，卻未依建
      照執照核准圖面施工，其中與原告所有毗鄰之一０四之三號門牌建物部分，依
      圖說應修築牆面，但被告卻未依法施作，又依許可圖面，該建物僅能興建三樓
      ，但被告卻興建至五樓，於建物完工後，被告即在上開處所從事餐飲之營業行
      為，被告為達營業之目的，並購買冷凍櫃、空調設施，且安裝建築圖說上所未
      核准之升降梯等大量之耗電設施，並安裝廣告招牌設施。由於使用大量之電器
      物品，且該址又係公共營業之場所，被告應特別注意電路線管理之安裝維護，
      乃能注意而疏未注意，民國九十年十月二十七日上午六時二十五分許，因被告
      大量裝設電器且未盡充分之注意義務，致餐廳一樓前側櫃檯附近之電線，因電
      線老舊耗損短路而引起火花，復因被告之內部設施及建材並未採取適當之消防
      措施，火花引起之火勢並擴大延燒，除向上竄燒燒毀民雄海產餐廳之建物外，
      火勢並由前後方及未築牆面之部分，竄燒進入原告所有之一０四之三號門牌建
      物，由原告經營「新國泰檢驗所」兼住家之整棟建物，造成原告建物之屋內設
      施物品嚴重毀損，產生財物上之重大損失，原告並被火勢及濃煙困於第七層，
      幸經消防人員以雲梯車破窗搶救，原告始倖免於難，但仍因此而受吸入性之燒
      傷。按因故意或過失，不法侵害他人之權利者，負損害賠償責任。又不法侵害
      他人之身體及健康者，對於被害人因此增加生活上之需要者，負損害賠償責任
      。又不法侵害他人之身體，被害人雖非財產上之行為，亦得請求賠償相當之金
      額，民法第一百八十四條第一項前段、第一百九十三條第一項、第一百九十五
      條第一項定有明文。又負損害賠償責任者，除法律另有規定或契約另有訂定外
      ，應回復他方損害發生前之原狀，債權人得請求支付回復原狀所必要之費用以
      代回復原狀，同法第二百十三條第一項、第三項定有明文。又本件被告係系爭
      土地上建物之所有人，本件火災依鑑定結果認係電線短路走火所致，被告對於
      建築物之設置或保管顯有欠缺，依民法第一百九十一條規定，亦應負損害賠償
      責任。從而，本件因被告之過失引起火災，造成原告財產及身體之傷害，被告
      自應負回復原狀之損害賠償責任。
（二）茲就原告所受損害分述如次：(1)原告建物本體及裝修受損及清除之部分：原告
      所有之建物結構本體及裝修部分受損，總計有十四大項，合計受損之金額達三
      百八十一萬二千三百八十六元。(2)原告建物內之家居及營業用品受損部分：原
      告建物內之家居及營業用品受損，總計有十一大項，合計二百八十萬八千七百
      七十七元。(3)原告因受傷住院醫療費計一萬二千六百六十元，門診費用計五千
      八百四十元，又原告因遭遇大火，造成受傷且險些遇難，至今仍有驚悸不安之
      精神症狀，且多次借助精神科門診治療，爰另請求精神慰撫金三十萬元，合計
      三十一萬八千五百元。(4)右開三項費用合計之金額為六百九十三萬九千六百六
      十三元，其中原告已獲得原告所投保之保險公司之理賠（建物及裝修部分）計
      一百九十一萬一千六百九十二元，故應予扣除，尚餘五百零二萬七千九百七十
      一元，被告應有賠償給付之義務（此外尚有部分費用未計算完畢，原告先予保
      留），爰先為一部請求四百萬元，其餘部分先予保留。而原告受有上開損害，
      曾多次要求被告回復原狀並賠償，但被告均置之不理，為此不得不依法提起本
      件之訴。又本件被告涉及刑事公共危險部分，雖經臺灣臺南地方法院檢察署檢
      察官以九十一年度營偵字第五六號為不起訴處分確定，但原告現已聲請交付審
      判，且刑事構成要件與民事賠償責任二者並非完全相同，偵查認定之事實亦無
      拘束民事庭之效力，且刑事部分有多處調查未盡詳細。
（三）本件首要之爭執點在於被告是否有過失，有無賠償義務。查本件被告涉及公共
      危險部分，雖經檢察官以並無違反注意義務而為不起訴處分確定，但查，於上
      開案件，檢察官對案件之證據取捨及事實之調查，實仍有所欠缺，爰說明如左
      ：(1)本件依台南縣消防局火災原因調查報告書，研判起火原因以電線短路致引
　　　起火災之可能性較大，亦即本件係因建築物內之設施因設置或保管有欠缺致引
　　　發火災，並延燒原告所有之建物並造成損害，被告依前揭規定，自負有損害賠
　　　償之責任。被告於偵查中雖主張伊有定期委請他人維修電器路線，故伊有盡注
　　　意之義務，故法律上應無賠償之義務。但查本件火災發生後，被告於九十年十
　　　二月二十四日於接受警方人員調查訊問時，警方詢以本件火災係電源短路引起
　　　火災之可能性最大，並詢問被告最近於何時檢查餐廳之電源線路？係由何公司
　　　來檢驗？被告則答稱「我於約二、三年前有請金龍水電行師父來檢驗過，至今
　　　都沒有再檢驗，但平時停止營業時（下班）我都有巡視電源將不必使用的開關
　　　關掉」，此有該次訊問筆錄可按，依被告之陳述，明顯可知被告事實上於火災
　　　發生前二、三年即未曾委請他人檢修電源線路，本件造成電源線短路，不論係
　　　因電線老舊疏於維修，或因係電源線耗損過甚，被告均難免其民事之賠償責任
　　　。(2)雖台南縣警察局新營分局於九十一年一月三日，以被告疏於電源線路檢查
　　將被告涉及公共危險部分移送台灣台南地方法院檢察署後，於九十一年二月七
　　　日之偵查中，檢察官訊問被告餐廳有無定期檢查電器設備狀況，被告則僅答稱
　　　「有，由電力公司私人檢查」，經檢察官再進一步訊問「警訊供稱電源線路二
　　　、三年沒有檢查？」，被告始改口稱「我沒印象，金龍水電行每年都會來檢查
　　　，是老闆姓林」。依被告上開供述之轉折，被告事後改稱有委請他人檢查電源
　　　設備，應係事後為卸責所為之推託之詞。(3)證人即金龍水電行之負責人林俊安
　　　於九十一年七月十日於偵查中作證證稱「（開幕到九十年間去檢修？）有，有
　　　壞掉就去修，二、三個月就去，檢查總開關接頭有否鬆動或燒損現象」、「（
　　　如何去看其設施）線路在牆內，我用高阻器量一下，且巡看開關」、「（最後
　　　一次何時）發生事前不到一個月，當時他樓層加裝電燈，一樓夾層有重新裝潢
　　　及加裝電燈」、（巡察有費用？）每次半天收一千二百元，有開發票」，但查
　　　，證人之證詞與事實不符，顯不得做為有利於被告之認定。蓋其一，證人所稱
　　　有巡查一節與被告於警訊中即已自承火災發生前二、三前並無檢修電路即有所
　　　不符，故證人此部分之供述難認與事實相符，而有偽證之嫌。其二，依證人所
　　　稱似係指約二、三個月會去看開關接頭有無鬆動或燒損，其他設施有壞掉就會
　　　去修，並非係指伊有定期維修保養線路。其三，證人稱於火災發生前不到一個
　　　月，因他樓層加裝電燈，一樓夾層有重新裝潢及加裝電燈有至民雄餐廳，但被
　　　告則係稱「是樓中樓冷氣壞了，九十年十月初叫林俊安去檢查」（參九十一年
　　　十月三日偵查訊問筆錄），兩人所供之原因竟完全不相同，且依被告所稱該次
　　　係因冷氣壞掉叫林俊安去檢查，顯與維修屋內電路線無關。其四，林俊安於九
　　　十一年七月十日偵查中稱巡查費用有開發票，但於九十一年十月三日偵查時，
　　　檢察官要求證人提出發票，證人則又改稱無發票。雖提出日期記載為九十年十
　　　月二十日之請款單，請款內容除有四項日光燈零件單價外，並另載明按裝及維
　　　修工資四千六百元，但上開估價單乃證人單方面之製作，並無從確保其記載內
　　　容之真實性，且其上所記載之按裝及維修工資，亦應係指安裝日光燈及開關之
　　　工資，而與電源線之維修無關，且該次價款一萬七千八百八十六元，係九十一
　　　年一月二十一日，始由被告以支票兌現給付與林俊安，此亦係在本件火災發生
　　　且本件被告業經警方移送之後，故上開付款之證明應係事後補具，尚難以此認
　　　被告對本件火災之發生已盡防止損害之發生義務，依法自應負損害賠償責任。
（四）本件火災係因被告建築物內之電線設施短路而引起火災，為兩造所不爭執，被
      告自應就火災造成被告身體傷害及財產受損之結果負損害賠償責任。又民法此
      一規定雖仍屬以故意或過失為要件之侵權行為責任，但依同條但書之規定，被
      告欲免其責任，應證明其為無故意或過失，原告毋庸證明其有故意或過失，應
      具有舉證責任轉換之效果，被告自應就此點盡其舉證之責任，否則即有賠償原
      告之義務，先此敘明。被告雖主張本件火災係電路短路所造成，但其定期均有
      找金龍水電行來維修電路，故被告已盡注意之義務，自不負賠償義務，惟查：
      (1)被告並無定期找人維修電線設備，已據被告於警方調查及檢察官初次偵查時
      自陳不諱，被告所稱有定期檢查電路顯與事實不符。(2)於九十二年五月二十日
      本院詢問證人林俊安「從八十五年到九十年底這段期間，民雄餐廳有無請你去
      維修」，證人係證稱「有，如果餐廳有水電的部分壞掉，會請我過去維修，而
      我過去時，也會順便幫他們檢查一、二、三樓總開關的接頭及電線等外觀看得
      到的部分，隱藏部分我無法檢視，餐廳其餘的設備例如排油機、抽風機等線路
      都隱藏在牆壁裡，我無法查看，其餘看得到的部分，我都會看。我並非定期去
      查看，而是在餐廳有東西壞掉時，才會過去」，又稱「印象中，我最後一次去
      是在發生火災之前不到一個月的時間，那次是因為冷氣漏水，天花板要換，我
      去幫他拆裝燈具及重新換線路，因為拆燈具時要關電，所以我到一樓總開關關
      電時，有順便檢查一樓總開關之電箱，那次只有看一樓的總開關，櫃台的開關
      我並沒有檢視。」，又稱「（一樓櫃台前側）那裡的電線是開關招牌燈、騎樓
      及一樓前廳電燈部分的電線，這些電線我有用一個鐵箱裝起來，這部分我也是
      有壞掉時，我才會過去看。我最後一次去檢視櫃台部分電線的時間，我不記得
      了。」，又稱「（電器設備到插座部分的電線）大部分都是外露的，但這些是
      小設備，所以我並沒有檢視，而插座到總開關的電線是隱藏的，所以我看不到
      」，綜合上開證人陳述之意旨，可知被告確實並無請水電行至餐廳定期維修電
      路，僅係於有器具損壞時請證人前去修繕，並順便查看。證人雖有順便查看，
      但其查看之範圍僅係各樓層之開關電箱，一般之隱藏路線或電器路線並無加以
      查看。本件造成火災之一樓櫃台處之電路線，於火災發生一個月前，證人並無
      前往查看，當時證人僅係因更換夾層之電燈，將第一層總開關關掉並查看開關
      之接頭及電路而已，根本未至引起火災之櫃台處查看線路，故被告所稱：伊有
      定期委由他人檢查線路一節，實與事實不符，應不足採。
（五）本件被告雖提出餐廳之四樓及五樓乃合法領有建照，有建照執照可憑，但查被
      告四、五樓增建縱有辦理建照，但實際上被告之建物與原告建物間應設有牆面
      ，但被告應施設而未施設，致大火直接燒損原告建物的牆壁，自應就此負賠償
      責任。又被告雖又稱被告餐廳用電裝置有竣工報告書及設計圖足憑，但查上開
      之竣工報告書僅係八十五年間，被告建物完成後，為聲請台電公司派員檢驗送
      電之用電裝置完成，並非送電後之保養維護之記錄，此乃一般建築物完成後，
      為申請送電之必備手續，且與本件火災發生之時間在九十一年間，時間相隔已
      六年之久，被告以此證明本件火災之發生，伊並無維護上之疏失，自不足採。
      被告又提出伊有依規定辦理「消防防護計劃」並送審通過並對所屬員工進行消
      防演練，另按時依規定委託合格消防技師進行「消防安檢」並送台南縣消防局
      核可登記在案。但查「消防防護計劃」僅係紙上作業，本件火災僅因電路短路
      走火，即造成如此重大之火災損害，可見被告餐廳之防護措施顯然闕如，且火
      災係經他人發現報警後被告始知悉，亦足可見被告所稱之有相關之防護措施，
      實際上並未落實。又關於「消防安檢」之部分，係法令規定一般例行性之檢查
      ，且查依被告所提出之「消防安全設備檢修報告書」，其檢查之範圍僅係滅火
      器、火警自動警報設備、標示設備、避難器具、緊急照明設備等項，並不包含
      電路路線之維護，故亦難依此即認定被告已盡其注意之義務。本件依證人所言
      ，被告餐廳之設備常常壞掉，故可見被告餐廳之電器設備方面耗損情形很高，
      使用狀況不佳，縱使用五、六年之電線並非係老舊之電線，但如使用之線路複
      雜或使用不當，雖係五、六年之電線，亦有可能提早造成絕緣體包覆之受損而
      形成電線短路，建物所有人對此所造成之損害自應負損害賠償責任。此參酌臺
      灣臺北地方法院九十二年保險字第一號判決，即認電緣線受外力（物理）或鼠
      咬等破壞絕緣披覆所致之火災，建物所有人亦應負損害賠償責任。本件原告之
      建物因被告建物火災而被延燒而財發生損失，原告亦因不及脫離而遭濃煙窒息
      險喪命，雖被告涉及公共危險刑事部分已因嫌疑不足而不起訴處分確定，但民
      、刑事之責任本即相互有別，且刑事部分亦確未盡調查之能事，原告事實上亦
      非要追究被告之刑事責任，但衡情論理，被告建物火災延燒原告之建物，被告
      在可領取巨額保險之同時，卻可主張對原告之損害伊並無過失，而分文不予賠
      償，恐違反侵權行為法填補損害之立法精神，且電線之妥善維護在技術上並非
      建物所有人所無法達到之要求，建物所有人之維護注意義務，亦非僅以相關法
      規之要求為限（此應僅為最低之注意程度，如有違反致造成公共危險即可構成
      刑事責任），如上說明，本件就調查所得及被告之答辯，實難認被告已達到此
      一注意程度之要求，被告抗辯並無賠償義務，應無所據，亦顯失公允。
（六）關於本件被告有設置或保管之欠缺之注意部分：(1)本件被告抗辯稱伊所有之建
      築物電路線，電力公司均有定期維護，但查證人陳永霖於九十二年八月十二日
      於本院到庭證稱伊並非係受被告之委託進行電路之檢查維修，而係依照法規進
      行三年一次之檢查，且此一例行查驗之時間係在九十年二月十四日（同一日證
      人亦前往原告之檢驗所進行例行之查驗），與本件火災發生之時間即九十年十
      月二十七日，已相隔十個月之久，此乃電力公司依法規所行之例行查驗，且所
      查驗之範圍，主要是進屋線之檢查，開關是否良好，路線之絕緣測試，保護設
      備有無作好，檢查接地線裝置情形等，業據陳永霖證述在卷，其目的並非係在
      檢查或維護屋內電器之路線，故在檢查時亦不會要求使用之電器均在接通之狀
      態，而只是檢查當初申請之既定線路部分，故證人之證詞顯不足以證明被告已
      盡設置或保管之注意義務。(2)證人亦稱「有可能增加設備使用電量超載且開關
      未依裝置規格裝置，而發生電線短路之情形」、或稱「絕緣體雖然遭到破壞但
      如果有依照裝置規格裝置，除非短路所產生火花旁有易燃物，否則產生火災的
      情形很少」，依照證人上開陳述，電線短路可能造成之原因包含增加設備電量
      超載，但如果開關有依照裝置規格裝置應可發揮保護之效果，但本件經鑑定係
      因電線短路乃造成火災，依此推論，其開關保護裝置顯未發生斷電保護之功能
      ，以致在發生短路時，開關不能即時切斷電源，以致持續通電之電流造成走火
      而引起火災，且本件之火災係在短時間內迅速蔓延，亦可認定其建材設施均屬
      易燃物品且未有良好之消防阻絕設施，自有設置或保管欠缺注意義務之情事。
      而本件被告亦未能具體證明伊已盡設置或保管之注意義務，基於舉證責任分配
      之原則，及被告對於自己建物有他人無法替代之注意能力，自應負擔其所產生
      之危險責任，被告自應負賠償責任。
（七）關於損害賠償額之部分：(1)本件關於財產損害金額之部分，經南山公證有限公
      司（下稱南山公司）完成鑑定並出具鑑定意見書：其中關於建築物之裝修部
      分，鑑定機關係採財政部公布之固定資產耐用年數表及固定資產折舊率表，以
      十年為耐用年數，但查上開之折舊率表係為計算營利盈損所制訂之資產折舊率
      ，本件原告之建物係住家，上開裝修並未列入營業折舊內，鑑定機關以百分之
      五十計算其損失應非正確，原告認為以二十年為使用年限，依百分之七十五計
      算其損失較屬允當。有關於家具服飾及電器設備部分，鑑定機關均以重置價
      格之百分之五十計算損失額，但查此一計算標準鑑定機關並未說明其依據何在
      ，且本件原告所損失之家具服飾及電器設備部分，其購買之時間係陸續為之，
      有許多係在一年內所購買，故其平均購入使用之年限約僅在二、三年而已，縱
      以十年為折舊期間，此部分應以百分之八十為其損害額始為允當。(2)本件原告
      因火災而造成身體之傷害，其中花費之醫療費用制有單據者，共計為一萬八千
      五百四十一元，原告自付及部分負擔之部分則為六千八百五十元，又原告因火
      災而受傷，若非消防隊員及時急救將喪命火場，至今仍有警悸不安之精神症狀
      ，且多次借助精神科門診治療，依民法第一百九十五條第一項之規定，原告自
      得請求精神慰撫金，審酌原告係研究所畢業，且有碩士學位，本件火災對原告
      所產生之精神之折磨甚大且影響業務甚鉅，請判准被告給付原告八十萬元之慰
      撫金，起訴時原請求三十萬元，此部分為金額之擴張，請求總額不變。
乙、被告方面：
一、聲明：(一)原告之訴及假執行之聲請均駁回。(二)訴訟費用由原告負擔。(三)如受不利
    之判決，被告願供擔保請准宣告假執行。
二、陳述：
（一）被告否認就本件火災有過失，台灣台南地方法院檢察署偵辦被告是否涉嫌公共
      危險罪，亦認定被告就本件火災無過失，有台灣台南地方法院檢察署九十一年
      度營偵字第五六號不起訴處分書、台灣高等法院台南分院檢察署九十一年度上
      聲議字第六六九號駁回再議之處分書各乙份及本院調閱之前開案件卷宗在卷足
      憑。原告主張被告就火災發生有過失之理由並非事實，茲說明如下：(1)被告經
      營之民雄餐廳四樓及五樓係領有合法建築執照之建物，此有台南縣政府工務局
      核發之建造執照足憑。(2)被告經營之民雄餐廳於建物建造之初即以餐廳為用途
      規劃，故向台電公司申請之用電量均已考慮所有電器用品所需電量，並無超過
      負荷之虞，且火災發生時間為清晨六時，只有冰箱及逃生指示燈運作中，更無
      可能用電超過負荷，此有被告餐廳用電裝置竣工報告單及設計圖足憑。(3)被告
      經營之民雄餐廳平時對於電器及電路線之維護均特別注意，且不定期請原施工
      之水電公司檢修，有檢修合格標章、被告付電路維修費證明文件及證人林俊安
      、陳永霖於刑事案件之證詞足憑。(4)被告經營之民雄餐廳於八十五年二月十三
      日經台電公司安全檢查合格後，方送電使用，至九十年十月二十七日方歷五年
      半許，應不屬電線老舊範疇。(5)被告經營之民雄餐廳於室內設計裝修初始即委
      託合格設計師設計施工，所有表面裝修建材均採內政部認可之耐燃建材。(6)被
      告經營之民雄餐廳於八十五年三月申請營業開始，即依台南縣消防局規定辦理
      消防防護計劃，並送審通過且按時對所屬員工進行消防演練，另按時依規定委
      託合格消防技師進行消防安檢，並送台南縣消防局核可登記在案，台南縣消防
      局亦定時派員進行消防安檢。(6)本件火災發生後火勢往上竄升，民雄餐廳五樓
      洽為原告開設之新國泰檢驗所六樓，惟因原告之新國泰檢驗所於六樓違反建築
      法規開設三個窗戶，方致火舌由該三個窗戶竄入，致原告檢驗所六樓被燒毀。
      而二樓前第一間房間因火場高溫而使該室內一部儀器及冰箱損毀，餘一至五樓
      並無損傷，七至八樓受煙燻，故本件火災原告之損害顯係因原告之建物違反建
      築法規所致，非被告之過失。(7)被告之民雄餐廳於設計之初即在一樓規劃櫃檯
      位置及電燈開關位置，此由設計圖標示有櫃檯位置即可證明，故被告之民雄餐
      廳一樓櫃檯及櫃檯後方之電燈開關應係既定線路之規劃，非建築完成後再臨時
      加裝。被告之民雄餐廳在櫃檯後方開關之所有電線均以ＰＶＣ管包覆後埋設於
      牆內壁內，台電公司在測試總開關及用高阻器測試時即可檢測出該線路是否有
      問題，該等線路絕無因被告使用不當造成電線短路之情事。
（二）原告主張依民法第一百九十一條之規定，土地上之建築物或其他工作物，所致
      他人權利之損害，由工作物之所有人負賠償責任。但其對於設置或保管並無欠
      缺，或損害非因設置或保管有欠缺，或於防止損害之發生已盡相當之注意者，
      不在此限。認被告應就其無故意或過失負舉證責件，否則即有賠償原告之義務
      。惟查，民法第一百九十一條所謂設置有欠缺係指土地上之建築物或其他工作
      物於建造之初，即存有瑕疵而言；所謂保管有欠缺，係指於建造後，未善為保
      管，致其物發生瑕疵而言（最高法院五十年度台上字第一四六四號判例參照）
      。經查：本件火災之發生固經台南縣消防局認為起火原因以民雄餐廳一樓櫃台
      內電源線短路引起火災的可能性較大，此鑑定結果僅認此可能性較大，尚非確
      認被告餐廳一樓櫃檯電源線短路即為起火源，且被告對民雄餐廳之電源線於設
      置之初並無瑕疵，於開始使用後亦已盡相當之保養義務，故被告應無須負損害
      賠償責任。茲說明如下：(1)原告主張被告並無定期找人維修電線設備，並以被
      告在警訊偵訊之供述為據。惟查：民雄餐廳雖係由被告任負責人但因被告年事
      已高，身體狀況不佳，近幾年來均由其子打理餐廳業務，故被告對於餐廳內部
      電線設備之維修情形並不甚清楚，亦即被告在刑案中警訊、偵訊所為之供述與
      實際情形有些出入，乃因其未完全參與餐廳經營所致。惟關於維修電線設備之
      部分，被告嗣後已提出證人、證物加以證明民雄餐廳確實有經台電公司定期檢
      測線路及用電情形，並不定期請金龍水電機行合格之甲級電匠林俊安來餐廳維
      修電器及線路，原告不應以被告錯誤之陳述做為被告未盡保管義務之證明。(2)
      被告經營之民雄餐廳確實有定期檢測線路及用電情形，此有證人陳永霖於刑案
      偵查中證稱：我負責新營轄區內屋內檢驗工件，每三個月要去檢驗，該餐廳用
      電是營業用電，設備都有合乎規定，我檢驗的項目是測試絕緣電阻進屋線，開
      關保險設備與可見到的線路都有檢查，總開關在一樓後面廚房，櫃檯、樓梯都
      是切換開關而已，他的電阻是一．五分路開關也有看，都有合格，櫃檯及樓梯
      開關都有檢查，不可能會有溶化現象（見九十一年度營偵字第五六號卷五十二
      至五十三頁）。又刑案檢察官在偵辦本案時，有向台電公司新營營業處查詢系
      爭餐廳用電情形，以及是否有實施定期檢測，並請提供檢測紀錄表及該戶九十
      年度用電資料，台電公司新營營業處有加以回函，並檢具相關資料，此有台灣
      台南地方法院檢察署九十一年八月二十一日南檢玲靜九十一營偵五六字第九一
      四六九二九號函、台電公司新營營業處九十一年八月二十八日Ｄ新營字第九一
      八一九三號函在卷可查（同上卷第四十二至四十五頁），可見被告經營之民雄
      餐廳不僅合於台電之規定，且確實有實施定期檢測合格，而台電人員來檢測時
      也都有檢測絕緣電組及各種可見到之線路，櫃檯、樓梯間開關也都有檢查，既
      然被告一切按照規定，則被告對線路設備應已盡相當保管義務，此次火災實因
      不可抗力之因素所造成，應不能歸責被告。(3)被告經營之民雄餐廳於八十五年
      二月十三日經台電公司安全檢查合格後方送電使用，至九十年十月二十七日方
      歷五年半許，應不屬電線老舊範疇，此由證人林俊安在本院作證時，法官問：
      建物的電線多久須汰舊，證人答：營業場所大約十年換一次，住宅大約二、三
      十年換一次（見本院九十二年五月二十日言詞辯論筆錄）。又林俊安另證稱：
      一樓櫃檯前側的電線是開關招牌燈、騎樓及一樓前廳電燈部分的電線，這些電
      線我有用一個鐵箱裝起來（見同上筆錄），可見本件火災絕非因被告之電線老
      舊或鼠咬破壞所引起自明。證人林俊安在刑案偵查中證稱：民雄餐廳配線作業
      是我做的，八十四年開始做，八十五年三月間開幕，開幕後每二、三個月就去
      檢查總開關接頭是否動搖或燒損象，有壞掉就去修，櫃檯有一些電燈及廣告燈
      ，二處不同點，若線路在牆內，我用高阻器量一下，且巡看開關。最後一次檢
      查在發生事前不到一個月，每次巡查約半天，有工資，約一千二百元，亦有筆
      錄可參（見偵查卷第三十九頁背面及四十頁），可見證人在維修被告之電器或
      線路時，對於牆內線路均會以高阻器測量是否正常，所以縱然如排油機、抽風
      機等線路隱藏在牆壁裡，證人林俊安無法查看，但他仍有用高阻器測量是否正
      常。而火災前最後一次維修，雖然證人林俊安沒有特地去檢視一樓櫃檯的開關
      ，但證人林俊安證稱每次均會檢查總開關接頭（見同上筆錄），而一樓櫃檯電
      線是開招牌燈，騎樓及一樓前廳電燈部分電線，這些電線若有問題，總開關接
      頭測試時就會顯現異常，所以證人林俊安維修檢測被告之餐廳時縱未特地去櫃
      檯處查看線路，但由總開關接頭測試亦可檢測該處線路是否有問題，則此種保
      養維護工作應亦已足夠證明被告確實已盡之保管之義務。
（三）原告主張被告應設牆面而無牆面，其實被告不僅有設自己之牆面，且牆面建材
      均係防火建材，且有內政部認可之文件，此次火災之發生與被告之牆面無關，
      反倒是原告因違法在其六樓開設三個窗戶，導致火舌由該三個窗戶竄入原告之
      損害應由其自行負責。原告又主張被告之竣工報告書僅係八十五年間被告建物
      完成後，為聲請台電公司派員檢驗送電之用電裝置完成，並非送電後之保養維
      護之記錄，此乃一般建築物完成後，為申請送電之必備手續，且與本件火災發
      生之時間在九十一年間，時間相隔已六年之久。惟查：被告之竣工報告書及設
      計圖係依據建物實際電器設施配置情形於完工後向台電申請檢查，台電人員亦
      依實逐一檢查，檢查合格後方可送電，足證餐廳用電量並無超出負荷且近六年
      來更無接到台電超出用電之罰單，而餐廳在此期間並無增加竣工圖以外之電器
      設備，所以本次火災應亦不可能被告用電超過負荷所致。原告再主張被告之消
      防防護計劃係紙上作業，實際並未落實云云；惟查：被告經營之餐廳消防設施
      全部依據消防法規之規定設置，且每年請合格之消防安檢師來檢查，經實地測
      試每項消防器材後，再報請台南縣消防局核准，被告何來未落實防護措施？又
      電路線之維修係屬台電及水電工檢測範圍，已如前述，是被告確實已盡保管義
      務。
（四）原告質疑被告餐廳之設備常常壞掉，所以認為被告餐廳之電器設備耗損高，使
      用狀況不佳。惟查：證人林俊安雖證稱餐廳常有設備壞掉，他平均每個月會去
      一次，但此正足以證明被告非常注意餐廳設備的使用狀況，而此處所稱之餐廳
      設備指的均是如燈具、冷氣、開關等，有一定使用壽命之消耗品，被告之餐廳
      每日自上午九時至下午九時三十分營業時間，約十二小時，電器、開關、燈具
      等消耗品使用壽命當然較短，此應非因被告餐廳使用狀況不佳所致。而原告猜
      測被告因使用之線路複雜或使用，不當造成絕緣體包覆受損而形成電線短路，
      此亦非事實。因被告餐廳使用之線路完全正常，並無負荷過重之情形，使用亦
      無不當，且被告餐廳自建造時起使用之即使用二mm線徑電線，較一般營業用電
      線一點六mm更堅固耐用。被告餐廳才經營近六年，電線不可能因絕緣體包覆受
      損而電線短路。原告主張縱認電源線受外力物理或鼠咬等破壞絕緣披覆所致之
      火災，建物所有人亦應負損害賠償責任。惟如前所述，被告對於電源線已盡保
      管義務，而本件火災應係因不可抗力之因素致電源線短路引起，實不可歸責於
      被告，此於刑事不起訴處分書、駁回再議處分書及本院駁回交付審判之裁定書
      均同此認定，是被告應無須負損害賠償責任。因之，被告經營民雄餐廳所有之
      電源線、消防設施全部依據相關法規設置，絕無違規之情事，而且被告亦已盡
      維護保管之義務，此次火災之發生實非出於可歸責被告之原因，故被告應無須
      負本件侵權行為損害賠償之責。況根據卷內竣工報告單及電力燈自備屋內線設
      計圖，可知被告確實依規定設置電力管線，台電公司新營營運處亦須定期檢驗
      被告餐廳所有線路開關，並做成檢查紀錄表，被告確實無缺失後，台電才能送
      電，而被告餐廳亦從未擅自更改任何電路或開關插座，也無用電量超過負荷之
      情事，否則台電公司在檢驗中一定會發現並做成紀錄，既然檢驗均無問題，此
      次火災實不可遽認為被告之過失所造成。原告質疑被告餐廳牆壁未依設計施工
      ，惟此為被告否認，且被告與原告相鄰之牆壁並未設置任何電器開關或插座，
      原告之一樓至四樓也未開窗，火災之發生及火災之延燒與牆壁顯然無關，原告
      無的放矢，實不可採。本件火災發生後火勢往上竄升，民雄餐廳五樓恰為原告
      新國泰檢驗所之六樓，惟因原告之新國泰檢驗所於六樓違反建築法規開設三個
      窗戶，方致火舌由該三個窗戶竄入，致原告檢驗所六樓被燒毀，而二樓前第一
      間房間因火場高溫而使該室內一部儀器及冰箱損毀，餘一至五樓並無損傷，七
      至八樓僅受煙燻。故本件火災，原告之損害顯係因原告之建物違反建築法規所
      致，非原告之過失。而原告主張被告獲巨額理賠，此非事實，因被告本次火災
      損失高達二千五百萬元，實際獲理賠僅九百二十萬元，被告損失仍屬慘重。原
      告自己也有投保火險亦已得到理賠，此為各自投保所得到之賠償，不能以此認
      為被告應對原告負損害賠償責任。綜上所述，被告應無須負本件侵權行損害賠
      償之責，原告之請求無理由。
（五）原告主張被告對於建築物之設置或保管有欠缺，被告否認之。如前所述，被告
      對於民雄餐廳之設置及保管並無欠缺，原告空言主張被告對火災之發生有過失
      並不足採。原告又主張其因本件火災受有六百九十三萬九千六百六十三元之損
      害，其中已獲保險公司理賠一百九十一萬一千六百九十二元，尚餘五百零二萬
      七千九百七十一元，並先行向被告為一部請求四百萬元。關於原告上開主張之
      損害額被告予以否認，經被告實際調查結果，發現原告提出之損害額諸多不合
      理及不實，茲整理出其不合理及不實之處。次按南山公司就原告在本次火災中
      之損害所做鑑定報告固非無見，惟有關理算明細表中之儀器設備類，認原告在
      二樓有一架全自動生化分析儀，實際損失為七十四萬五千元，就此部分被告認
      有以下疑點：(1)該全自動生化分析儀，原告並未提出其購買之發票憑證該機器
      原始價值已有疑問。(2)該儀器原放置在一樓，八十七年時原告之西側品香園餐
      廳三民路一五號曾發生火災，消防人員救災時，水柱波及該儀器，該儀器才被
      棄置在二樓未使用，若該儀器尚有七十四萬五千元價值，原告除應提出原始購
      買憑證或發票，亦應提出儀器之維修紀錄，否則該儀器既早已在前次火災中受
      波及，在本次火災中又謂其具七十四萬五千元之價值實難令人信服。
丙、本院依聲請囑託南山公司鑑定原告因本件火災所受財產上之損害，並調閱台灣台
    南地方法院檢察署九十一年度營偵字第五六號傷害等案件偵查卷及本院九十二年
    度聲判字第二號聲請交付審判案件刑事卷。
    理　　由
一、本件原告起訴主張：(一)被告係門牌號碼台南縣新營市○○路一０四之二號民雄海
    產餐廳之建物所有人及經營負責人，該餐廳雖依法領有建照而興建，但被告於興
    建之初，卻未依建照執照核准圖面施工，其中與原告所有毗鄰之一０四之三號門
    牌建物部分，依圖說應修築牆面，但被告卻未依法施作，於建物完工後，被告即
    在上開處所從事餐飲之營業行為，被告為達營業之目的，並購買冷凍櫃、空調設
    施，且安裝建築圖說上所未核准之升降梯等大量之耗電設施，並安裝廣告招牌設
    施。由於使用大量之電器物品，且該址又係公共營業之場所，被告應特別注意電
    路線管理之安裝維護，乃能注意而疏未注意，九十年十月二十七日上午六時二十
    五分許，因被告大量裝設電器且未盡充分之注意義務，致餐廳一樓前側櫃檯附近
    之電線，因電線老舊耗損短路而引起火花，復因被告之內部設施及建材並未採取
    適當之消防措施，火花引起之火勢並擴大延燒，除向上竄燒燒毀民雄餐廳之建物
    外，火勢並由前後方及未築牆面之部分，竄燒進入原告所有之一０四之三號門牌
    建物，由原告經營新國泰檢驗所兼住家之整棟建物，造成原告建物之屋內設施物
    品嚴重毀損，產生財物上之重大損失，原告並被火勢及濃煙困於第七層，幸經消
    防人員以雲梯車破窗搶救，原告始倖免於難，但仍因此而受吸入性之燒傷。被告
    係系爭建物之所有人，本件火災依鑑定結果認係電線短路走火所致，被告對於建
    築物之設置或保管顯有欠缺，則本件因被告之過失引起之火災，造成原告財產及
    身體之傷害，被告自應負損害賠償責任。(二)茲就原告所受損害分述如次：(1)原告
    所有之建物結構本體及裝修部分之受損金額達三百八十一萬二千三百八十六元。
    (2)原告建物內之家居及營業用品之受損金額二百八十萬八千七百七十七元。(3)本
    件原告因火災而造成身體之傷害，其中花費之醫療費用制有單據者，共計為一萬
    八千五百四十一元，原告自付及部分負擔之部分則為六千八百五十元。(4)原告因
    火災而受傷，若非消防隊員及時急救將喪命火場，至今仍有警悸不安之精神症狀
    ，且多次借助精神科門診治療，原告自得依民法第一百九十五條第一項前段規定
    請求精神慰撫金。審酌原告係研究所畢業，且有碩士學位，本件火災對原告所產
    生之精神之折磨甚大且影響業務甚鉅，被告自應給付原告八十萬元之慰撫金。上
    開損害經扣除原告已獲得原告所投保之保險公司理賠（建物及裝修部分）一百九
    十一萬一千六百九十二元後，原告先為一部請求四百萬元，其餘部分則予保留等
    情，爰依民法第一百八十四條第一項前段、第一百九十一條第一項、第一百九十
    三條第一項及第一百九十五條第一項前段規定，求為命被告給付原告四百萬元並
    加計法定遲延利息之判決。
二、被告則以：被告經營之民雄海產餐廳係領有合法建造執照之建物，且被告於建物
    建造之初即以餐廳為用途規劃，故向台電公司申請之用電量均已考慮所有電器用
    品所需電量，並無超過負荷之虞，且火災發生時間為清晨六時，只有冰箱及逃生
    指示燈運作中，更無可能用電超過負荷。而被告經營民雄海產餐廳，平時對於電
    器及電路線之維護特別注意，均不定期請原施工之水電公司檢修，且民雄海產餐
    廳於八十五年二月十三日經台電公司安全檢查合格後，方送電使用，至九十年十
    月二十七日方歷五年半許，應不屬電線老舊範疇。況民雄海產餐廳於設計之初即
    在一樓規劃櫃檯位置及電燈開關位置，此由設計圖標示有櫃檯位置即可證明，故
    民雄海產餐廳一樓櫃檯及櫃檯後方之電燈開關應係既定線路之規劃，非建築完成
    後再臨時加裝，且櫃檯後方開關之所有電線均以ＰＶＣ管包覆後埋設於牆內壁內
    ，台電公司在測試總開關及用高阻器測試時即可檢測出該線路是否有問題，該等
    線路絕無因被告使用不當造成電線短路之情事。被告對於電線路之保養維護工作
    已盡之保管之義務，足認被告就本件火災並無過失。又被告經營之民雄海產餐廳
    於室內設計裝修初始即委託合格設計師設計施工，所有表面裝修建材均採內政部
    認可之耐燃建材，且於八十五年三月申請營業開始，即依台南縣消防局規定辦理
    消防防護計劃，並送審通過，按時對所屬員工進行消防演練，按時依規定委託合
    格消防技師進行消防安檢，並送台南縣消防局核可登記在案，台南縣消防局亦定
    時派員進行消防安檢。本件是火災發生後，火勢往上竄升，民雄海產餐廳五樓洽
    為原告開設之新國泰檢驗所六樓，惟因原告之新國泰檢驗所於六樓違反建築法規
    開設三個窗戶，方致火舌由該三個窗戶竄入，致原告檢驗所六樓被燒毀，二樓前
    第一間房間因火場高溫而使該室內一部儀器及冰箱損毀，餘一至五樓並無損傷，
    七至八樓受煙燻，故本件火災原告之損害顯係因原告之建物違反建築法規所致，
    非被告之過失。綜上所述，本件火災應係因不可抗力之因素致電源線短路引起，
    實不可歸責於被告，原告請求被告應負侵權行為損害賠償責任，非有理由等語，
    資為抗辯。
三、兩造不爭執之事實：
（一）門牌台南縣新營市○○路一０四之三號七層建物為原告所有，依建物登記謄本
      記載，該建物為防空避難室、店舖、住宅用七層鋼筋混凝土造建物（下稱原告
      建物）。
（二）門牌台南縣新營市○○路一０四之二號五層建物為被告所有，依建物登記謄本
      記載，該建物為住商用三層鋼造建物，其後被告於八十六年十二月十一日取得
      增建上開建物第四層、第五層之建造執照（有台南縣政府工務局（八五）南工
      局造字第三五八三號建造執照影本在卷足按）（下稱被告系爭建物）。
（三）被告於系爭建物經營民雄海產餐廳，該建物於九十年十月二十七日六時二十二
      分許發生火災，並延燒至原告建物，原告亦因而受有吸入性燒傷之傷害。
（四）依台南縣消防局九十年十二月十八日火災原因調查報告書略以：
　１、九十年十月二十七日六時二十二分新營消防分隊接獲民眾報案稱被告系爭建物
　　　發生火警，於同日時二十六分到達現場，同日七時十分撲滅。第一梯次到達現
　　　場時火勢侷限在被告系爭建物一樓燃燒，嗣發現被告系爭建物均以靠近電梯、
　　　樓梯間附近較為嚴重，且樓層愈高受損情形越嚴重，明顯為煙囪效應所造成，
　　　又救火當時未查覺有漏電狀況。
　２、原告建物第六層樓與被告系爭建物第五層樓相鄰，被告第一層至第五層樓建物
　　　全部及原告第六層樓建物曾經火勢燃燒，原告其餘樓層未受火勢波及，大致均
　　　受煙薰或水損。
　３、被告系爭建物為鋼骨挑高五層結構，其正面（南側）一至三樓牆壁為ＲＣ材料
　　　，四、五樓及東、北兩側及屋頂均以鐵皮覆蓋；原告建物為ＲＣ地下一層，地
　　　上七層結構。
　４、起火戶研判：被告系爭建物。起火處研判：被告系爭建物一樓櫃台內。起火原
　　　因研判：以電源線短路致引起火災之可能性較大（台南縣消防局勘查時於起火
　　　處採取電源線熔痕跡證，經內政部消防署鑑驗發現為通電中電線短路所造成之
　　　通電痕）。
四、得心證之理由：
（一）按因故意或過失，不法侵害他人之權利者，負損害賠償責任；土地上之建築物
      或其他工作物所致他人權利之損害，由工作物之所有人負賠償責任。但其對於
      設置或保管並無欠缺，或損害非因設置或保管有欠缺，或於防止損害之發生，
      已盡相當之注意者，不在此限，民法第一百八十四條第一項前段及第一百九十
      一條第一項分別定有明文。而損害賠償之債，以有損害之發生及有責任原因之
      事實，並二者之間，有相當因果關係為成立要件。故原告所主張損害賠償之債
      ，如不合於此項成立要件者，即難謂有損害賠償請求權存在。又民法第一百九
      十一條第一項所謂設置有欠缺，係指土地上之建築物或其他工作物，於建造之
      初即存有瑕疪而言；所謂保管有欠缺，係指於建造後未善為保管，致其物發生
      瑕疪而言。本件火災之起火原因依台南縣消防局前揭火災原因調查報告書以電
      源線短路致引起火災之可能性較大，為兩造所不爭，則被告就「電源線短路致
      引起本件火災」乙節有無過失？乃本件兩造之爭執要點。揆諸前揭規定，依舉
      證責任轉換之原則，自應由被告就其對系爭建物配置電線之設置或保管，已盡
      相當之注意之事實負舉證之責任，始能免責。經查：
　１、訊之證人林俊安證述：「（其）任職建物的水電工，從民國七十一年開始到現
      在都是從事這個行業，我們從事水電工作需要證照，我本身持有甲級電匠及甲
      級水匠的執照，民雄餐廳水電工作都是我們負責，八十五年左右民雄餐廳蓋的
      時候就是我們去幫他們設計施作，後來餐廳有作小部份的變更設計，當初我們
      以餐廳的設備（包括電梯、空調、冷凍部分）而設計約八、九十馬力」等語（
      見本院九十二年五月二十日言詞辯論筆錄），經與被告於八十五年二月十三日
      申請系爭建物新設用電電力送審圖及其設備容量為九十七互核相符，有台電
      公司新營區營業處九十三年一月十四日Ｄ新營字第０九二一二０二八八二號函
      附電力送審圖在卷及九十一年八月二十八日Ｄ新營字第九一０八一九０三號函
      附於台灣台南地方法院檢察署九十一年度營偵字第五六號傷害等案件偵查卷第
      四十三頁可稽，足徵被告系爭建物之電線設備設置於八十五年間，且其電力設
　　　備容量為九十七。審酌被告系爭建物於九十年四月、同年六月、八月、十月
　　　之用電度數分別為二五三六０、三四０八０、四三二八０、三九三六０度，有
　　　台電公司新營區營業處九十一年八月二十八日Ｄ新營字第九一０八一九０三號
　　　函附該建物九十年度用電資料附於前開偵查卷第四十五頁可稽，而其電力設備
　　　容量為九十七，則其設置之電力設備容量應堪負荷其九十年間各該月之實際
　　　用電量。
　２、次依證人林俊安於前開刑事案件偵查時證稱：「（開幕【八十五年三月間開幕
      】到九十年間有去檢修？）有，有壞掉就去修，二、三個月就去檢查總開關接
      頭有否鬆動或燒損現象」，「（該餐廳用電量如何？）應很大，因有冷氣耗電
      大，其餘不會，但接頭都一樣，惟線有較粗」，「櫃有一些電燈及廣告電燈
      開關，樓梯間有總開關」，「線路在牆面，我用高阻器量一下，且巡看開關」
      ，「（最後一次何時？）發生事前不到一個月，當時他樓層加裝電燈，一樓夾
      層有重新裝璜及加裝電燈」等語（前開偵查卷第三九頁反面、第四０頁正面）
      ，及於本院審理中結證：「當初因為一樓夾層部分漏水，所以作改裝，拆掉冷
      氣，換新的燈具，用電量是一樣的。在更早之前，二樓、三樓電燈老舊，我也
      有幫他們換新過。餐廳電源的總開關在一樓樓梯的下面，櫃台的開關是電燈及
      招牌燈的開關」，「（從八十五年到九十年底這段期間，民雄餐廳有無請你去
      維修？）有，如果餐廳有水電的部分壞掉，會請我過去維修，而我過去時，也
      會順便幫他們檢查一、二、三樓總開關的接頭及電線等外觀看得到的部分，隱
      藏部分我無法檢視。餐廳其餘的設備例如排油煙機、抽風機等線路都隱藏在牆
      壁裡，我無法查看，其餘看得到的部分，我都會看。我並非定期去查看，而是
      在餐廳有東西壞掉時，才會過去。在這段期間我去過很多次，平均一個月會去
      一次，因為餐廳的設備會常常壞掉，印象中，我最後一次去是在發生火災之前
      不到一個月的時間，那次是因為冷氣漏水，天花板要換，我去幫他拆裝燈具及
      重新換線路，因為拆燈具時要關電，所以我到一樓總開關關電時，有順便檢查
      一樓總開關的電箱，那次我只有看一樓的總開關，二、三樓及櫃台的開關我並
      沒有檢視」，「（建物的電線約多久需要汰舊？）需視用電量而定，營業場所
      大約十年換一次，住宅大約二、三十年換一次，這是包括隱藏電線的部分」，
      「（是否有留意到餐廳一樓櫃台前側有電線？）有，那裡的電線是開關招牌燈
      、騎樓及一樓前廳電燈部分的電線，這些電線我有用一個鐵箱裝起來，這部分
      我也是有壞掉時，我才會過去看」，「最後一次維修提出的請款單是包括工資
      、檢視總開關及拆裝燈具的費用」，「（電器設備到插座部分的電線，有無查
      看？）這些電線大部分都是外露的，但這些是小設備，所以我並沒有檢視，而
      插座到總開關的電線是隱藏的，所以我看不到。用電量比較大的開關，都是用
      無熔絲開關」等語（見本院九十二年五月二十日言詞辯論筆錄），並據證人林
      俊安提出其向被告收取線路維護檢修之支票影本及支票交易明細表附卷可參，
　　　足見系爭建物之電線設備尚未至老舊應予汱換之使用年限，且系爭建物之電線
　　　設備經被告委請證人林俊安（甲級電匠）到場檢修電器設備時，證人林俊安亦
　　　經由總開關之絕緣測試為定期之檢修維護，而最後一次係於本件火災發生前不
　　　到一個月時間之事實為真。原告徒以被告於警訊時之供述而否認前開事實，尚
　　　非可採。
　３、又依證人即台電公司人員陳永霖於偵訊時證述：「（檢驗項目？）測試絕緣電
　　　阻、進屋線、開關保護設備等可見到的都有檢查，但在牆內就無法檢查。總開
　　　關在一樓後面廚房。櫃、樓梯都是切換開關而已。他的電阻是一點五，分路
　　　開關也有看，都有合格」，「（櫃及樓梯開關有否可能溶化？）我都有檢查
　　　，不可能會有此現象。」，「（用電容量）是營業用電，設備都有合乎規定」
　　　，「我們都在總開關量測，櫃也可測得到，如發現異常才會去檢查」等語（
　　　偵查卷第五二頁反面、第五三頁正面），及本院審理中結證：「（在台電負責
　　　）內線工作（屋內線路檢驗包括營業場所及非營業場所），我們依照屋內線路
　　　裝置規則，對於營業場所至少每三年會檢查一次，我們時間到會主動檢查，我
　　　們檢查項目是檢查線路的絕緣測試（用高阻器測試）、進屋線的檢查、開關是
　　　否良好（檢測送電是否正常）、保護設備有無作好（配電箱、保險絲保護蓋）
　　　、檢查接地裝置（接地線就是防止漏電）。測試後如依照我們線內規定去做的
　　　話有短路的現象應該是很少，有可能增加設備使用電量超載且開關未依裝置規
　　　格裝置，而發生電線短路的情形，絕緣體雖然遭到破壞但如果開關有依照裝置
　　　規格裝置，除非短路所產生火花旁有易燃物，否則產生火災的情形很少。九十
　　　年二月十四日是我最後到民雄餐廳作內線檢驗的日子，那天我到民雄餐廳作的
　　　是絕緣測試、進屋線、保護設備、開關、接地裝置，因為進屋線是隱藏在建物
　　　強內無法檢查，我從總開關（在一樓）檢查屋內全部電線的絕緣電阻，因為電
　　　線使用久了怕絕緣破壞，我當時測試，完全符合法規規定，接戶點至總開關的
　　　電線部分，依照法規規定隱藏在建物內因檢測困難可以免檢查，我檢查是從總
　　　開關出去以下的電線部分，就是我用全系統測試屋內的電線，用電是以電錶的
　　　數目決定是有幾個總開關，民雄餐廳只有壹個電錶所以他只有壹個總開關，從
　　　總開關就可以測試到所有電線是否正常，因此分路開關不用再各別測試，當天
　　　我檢查的部分沒有包括電箱」，「當天民雄餐廳一樓櫃台後的電錶箱當時是否
　　　有檢查因事隔已久無法確定，當日檢查的項目如線路、開關及接地裝置都有合
　　　乎法規的規定，三年檢查一次是依據規定」，「（是否有接通的開關會檢查到
　　　，沒有插電以外的電器是否會檢查的出來？）不會，如果插座至移動式電器電
　　　線部分有通電就會檢查出來，我們檢查不會要求把所有電器插上，我們只檢查
　　　當初申請既定線路部分」，「（被告是否有委託你們定期檢查、維修線路？）
　　　沒有，我們只有依照法規三年檢查一次」，「（是否有比對線路竣工圖是否有
　　　符合？）我們不會去比對圖面，只是會依照當時的設備去做檢查」，「（對於
　　　火災當時建物線路既定部分清不清楚？）不清楚，移動式的電器電線我們沒有
　　　要求要全部接上再檢查，當時民雄餐廳電器有無接上再檢查不清楚」，「（民
　　　雄餐廳如果把所有電器都插上電源包括移動式，跟沒有差上電源有何不同？）
　　　民雄餐廳所有電器設備通電使用是否有超出其電量負荷我不清楚，但是縱使超
　　　過開關如果有按照裝置規格裝置也會發生保護作用，至於民雄餐廳有無超載我
　　　不清楚」，「（無法目視的電線部分如果作電阻測試是否可測試出來？）縱使
　　　目測看不到我們經過電阻測試也可測出來」等語（見本院九十二年八月十二日
　　　言詞辯論筆錄），並參之台電公司新營區營業處九十一年八月二十八日Ｄ新營
　　　字第九一０八一九０三號函附被告系爭建物定期檢驗紀錄表記載該建物之用電
　　　裝置檢驗合格乙情（前開偵查卷第四十四頁可稽），足認被告系爭建物之電線
　　　設備【包括隱藏部分（如埋設建物結構體內之電線）】經由高阻器在該建物一
　　　樓總開關作絕緣測試即可測試所有電線（插座、切換開關、分路開關至總開關
　　　之電線）是否正常，依此被告系爭建物一樓櫃台內之電源線自可經由上開測試
　　　察知其是否有異常現象。而證人陳永霖於九十年二月十四日經由被告系爭建物
　　　一樓總開關對包括隱藏部分之電線設備進行絕緣測試、進屋線、保護設備、開
　　　關、接地裝置等測試，既均符合法規規定，則被告辯稱：其對電線設備均定期
　　　檢驗維護，對於防止損害之發生，已盡相當之注意等語，顯非無據。
　４、綜上所述，電源線短路之原因甚多，或為電線因電量負荷過大，燒熔塑膠包覆
　　　，或為蟲鼠咬破塑膠包覆，或為線路因摩擦致包覆受損，不一而足。倘被告平
　　　日已盡其對電源線之保養、檢查，即難認「電源線短路」係可歸責於被告。參
　　　酌本件火災發生時，並非民雄海產餐廳大量用電之時間；且系爭建物之電線設
　　　備已經證人林俊安（甲級電匠）定期檢修維護，最後一次檢修時間係於本件火
　　　災發生前不到一個月之時間；並經證人陳永霖（台電公司人員）依屋內線路裝
　　　置規則，對於營業場所之系爭建物每三年定期一次屋內線路檢驗，最後一次係
　　　於九十年二月十四日檢查屋內線路（進屋線、開關、保護設備、分路、接地裝
　　　置），其結果亦符合法規規定，足徵被告對於系爭建物電線設備之維修與保養
　　　，應已盡相當之注意義務。是故，本件火災之發生原因雖以電源線短路致引起
　　　火災之可能性較大，惟該電源線短路並非可歸責於被告，尚難責求被告應依此
　　　負侵權行為責任。
（二）原告又主張被告系爭建物與原告所有建物相鄰處未築牆面，且內部設施及建材
      並未採取適當之消防措施，使火花引起之火勢擴大延燒，除向上竄燒燒毀被告
      系爭建物外，火勢並由前後方及未築牆面之部分，竄燒進入原告所有建物，致
      原告財物受損，並受有吸入性燒傷，被告自應負侵權行為責任云云；惟查：
　１、原告主張被告系爭建物與原告所有建物相鄰處（即被告建物西側面）未築牆面
      乙情，雖為被告所否認，然依前開偵查卷附台南縣消防局九十年十二月十八日
      火災原因調查報告書記載：被告建物為鋼骨挑高五層結構，其正面（南側）一
      至三樓牆壁為ＲＣ材料，四、五樓及東、北兩側及屋頂均以鐵皮覆蓋等語，及
      該報告書所附火災現場照片顯示：被告系爭建物西側面係利用原告建物牆面為
      其牆面等情，足認原告前開主張，應屬實在。次觀上開火災原因調查報告書，
      被告系爭一至五樓建物及原告第六層樓建物曾經火勢燃燒，原告其餘樓層未受
      火勢波及，大致均受煙薰或水損，倘本件火災自被告系爭建物延燒至原告所有
      建物之原因，係因被告系爭建物與原告所有建物相鄰處（即被告建物西側面）
      未築牆面所致，何以原告建物除第六層樓外其餘與被告系爭建物相鄰且被告未
      築牆面之樓層處並未遭受火勢波及？足見本件火災自被告系爭建物延燒至原告
      建物之原因，應與被告系爭建物與原告建物相鄰處未築牆面間無相當因果關係
      。
　２、按緊接鄰地之外牆不得向鄰地方向開設門窗、開口及設置陽台。但外牆或陽台
　　　外緣距離境界線之水平距離達一公尺以上時，或以不能視之固定玻璃磚砌築者
　　　不在此限，此觀建築技術規則第四十五條第二款規定即明。而原告建物在第六
    　層樓與被告建物相鄰處有開設窗戶之情事，有原告提出編號八六、九十、九一
　　　、九四之照片及被告提出之照片在卷足憑，則被告辯稱：原告建物在第六層樓
　　　與被告建物相鄰處開設窗戶，致火勢竄入等語，即非無據。再原告建物與被告
　　　系爭建物相鄰處之牆面，不論被告系爭建物有無築設牆面，均會因火場高溫效
　　　應而受煙薰。因之，縱認被告未依主管機關核可之建造執照建築系爭建物西側
　　　牆面，然此違反建築法規之行為尚與原告因本件火災受有損害間無相當因果關
　　　係。準此，被告系爭建物與原告所有建物相鄰處縱未建築牆面，但此與火勢竄
　　　燒進入原告所有建物，致原告財物受損，並受有吸入性燒傷之損害間，尚難認
　　　有相當因果關係，則原告據此主張被告應負侵權行為責任云云，要難遽採。
　３、次查，被告系爭建物自八十六年起至九十年六月間定期為消防安全設備檢修，
　　　，已據被告提出消防安全設備檢修申報書為憑，而被告系爭建物之內部設施及
　　　建材是否符合消防法規使用防火、耐燃材料，與本件火災起火原因係以電源線
　　　短路致引起火災之可能性較大無關，且與火勢竄入原告建物之原因無涉。是故
　　　，縱認被告系爭建物內部設施及建材之使用未完全符合消防法規所定防火、耐
　　　燃材料之要求，然被告此違反消防法規之行為與原告因本件火災受有損害間既
　　　難認有相當因果關係，則原告依此主張被告應負侵權行為責任云云，委非可採
　　　。
（三）綜上所述，被告系爭建物之電線設備既非屬使用年限屆至應予汰換之老舊電線
      ，亦無用電量逾電力設備容量之情形，而被告平時對該電線設備已定期檢修維
      護，足認其對於防止損害之發生已盡相當之注意。因之，被告對於本件火災所
      致損害之發生要難謂有故意或過失之情事。又縱認被告系爭建物與原告建物相
      鄰處未築設牆面，而其內部設施及建材未完全符合消防法規，惟此違反行政法
      規之行為與本件火勢竄燒進入原告所有建物，致原告財物受損，並受有吸入性
      燒傷之損害結果間亦難認有相當因果關係。從而，原告依民法第一百八十四條
      第一項前段、第一百九十一條第一項、第一百九十三條第一項及第一百九十五
      條第一項前段規定，請求被告給付原告四百萬元，及自起訴狀繕本送達翌日即
      九十二年三月二十六日起至清償日止，按週年利率百分之五計算之法定遲延利
      息，為無理由，應予駁回。
（四）本件事證已臻明確，兩造其餘攻擊防禦方法及證據資料，核與本件判決結果不
      生影響，爰不一一論述，併此敘明。
（五）本件原告既受敗訴判決，則其假執行之聲請，因訴之駁回而失所依附，應併予
      駁回。
五、結論：本件原告之訴為無理由，並依民事訴訟法第七十八條，判決如主文。
中　　　華　　　民　　　國　　九十三　　年　　　三　　　月　　　九　　　日
                                臺灣臺南地法院民事第二庭
~B法　　　官　張季芬
右為正本係照原本作成。
如對本判決上訴，須於判決送達後廿日內向本院提出上訴狀
中　　　華　　　民　　　國　　九十三　　年　　　三　　　月　　　九　　　日
~B法院書記官　李榮杰
